【裁判字號】    98,簡上,255
【裁判日期】    990107
【裁判案由】    恐嚇取財
【裁判全文】
臺灣屏東地方法院刑事判決             98年度簡上字第255號
上  訴  人  臺灣屏東地方法院檢察署檢察官
被      告  甲○○
上列上訴人因恐嚇取財等案件，不服本院98年度簡字第1386號中
華民國98年9 月21日第一審判決（聲請簡易判決處刑案號：98年
度偵緝字第259 、260 號），提起上訴，本院管轄之第二審合議
庭進行簡式審判程序，判決如下：
    主  文
原判決撤銷。
甲○○幫助犯詐欺取財罪，處拘役貳拾日，如易科罰金，以銀元
參佰元即新臺幣玖佰元折算壹日；又幫助犯恐嚇取財罪，處有期
徒刑參月，如易科罰金，以銀元參佰元即新臺幣玖佰元折算壹日
。
    事  實
一、甲○○對於金融機構帳戶係個人理財之重要工具，關係個人
    財產、信用之表徵，他人取得帳戶資料之目的若出於取得贓
    款及掩飾犯行不易遭人追查之目的，則其如將帳戶存摺、提
    款卡及提款密碼一併交予他人使用，將使他人以之供作財產
    犯罪使用之事實應有所認識，又其對於提供上開帳戶資料予
    他人，雖無確信他人必定用以犯罪，但其仍分別基於縱他人
    以其提供之金融帳戶實施詐欺取財或恐嚇取財等財產犯罪，
    亦不違背其本意之幫助詐欺取財或幫助恐嚇取財之不確定故
    意，(一)於民國93年3 月5 日，在屏東市○○路與自由路口處
    ，將其在大眾商業銀行中屏簡易型分行（以下稱大眾銀行）
    所開立之帳號000000000000號帳戶之存摺、提款卡及提款密
    碼，以新臺幣（下同）1 千元之代價，交付給某不詳姓名成
    年男子之犯罪集團成員，而容任該人與其所屬之犯罪集團使
    用上開帳戶，供作向不特定民眾詐欺取財犯罪使用。嗣該犯
    罪集團成員利用上開帳戶，於93年7 月20日下午4 時6 分許
    ，傳簡訊至陳俊達之行動電話，向陳俊達佯稱：其信用卡遭
    盜刷，而請其聯絡云云，致陳俊達因此陷於錯誤，而於聯絡
    後依指示操作提款機，於同日下午4 時11分許，轉帳匯款
    99,806元至犯罪集團成員所指定之甲○○上開大眾銀行帳戶
    內，後再由該犯罪集團成員提領取得，後因陳俊達察覺有異
    而報警查獲上情；(二)又於93年7 月21日，在屏東市○○路與
    自由路口處，將其在中國信託商業銀行股份有限公司屏東分
    行（以下稱中國信託銀行）所開立之帳號000000000000號帳
    戶之存摺、提款卡及提款密碼，以1 千元之代價，交付給某
    不詳姓名成年男子之犯罪集團成員，而容任該人與其所屬之
    犯罪集團使用上開帳戶，供作向不特定民眾恐嚇取財犯罪使
    用。嗣該犯罪集團成員利用上開帳戶，於同年8 月3 日下午
    6 時20分許，撥打江火旺之電話，向江火旺恐嚇稱：其女兒
    替人作保欠款未還，是否要替女兒還款贖人云云，電話中並
    不時傳來女子哭泣聲音，致江火旺因而心生畏懼，而依犯罪
    集團成員指示匯款，於同日先後匯款3 次至犯罪集團成員所
    指定之帳戶，因而損失20萬元，其中一筆8 萬元則匯款至甲
    ○○上開中國信託銀行帳戶內，後再由該犯罪集團成員提領
    取得。嗣經江火旺察覺有異，報警處理而查悉上情。
二、案經屏東縣政府警察局屏東分局報告、及江火旺訴由彰化縣
    政府警察局彰化分局報告臺灣彰化地方法院檢察署呈請臺灣
    高等法院檢察署檢察長令轉屏東地方法院檢察署檢察官偵查
    起訴。
    理  由
一、被告甲○○所犯均為死刑、無刑徒刑或最輕本刑為3 年以上
    有期徒刑以外之罪，其於審判程序中就被訴犯罪事實，為有
    罪之陳述，經告知簡式審判程序之旨，並聽取當事人之意見
    後，依刑事訴訟法第273 條之1 第1 項規定，裁定進行簡式
    審判程序，合先敘明。
二、上開犯罪事實，迭據被告甲○○於偵查及本院審理時坦承不
    諱；另被告上開大眾銀行帳戶，係被告於93年3 月5 日所申
    請辦理，上開中國信託銀行帳戶，係被告於同年7 月21日所
    申請辦理，分別有大眾銀行、中國信託銀行函附之被告開戶
    資料附卷可稽；又被害人陳俊達、江火旺分別於上開時間，
    遭犯罪集團以上開方法犯罪而被害之事實，亦分別經被害人
    2 人於警詢時所指述綦詳，並有陳俊達操作提款機之交易明
    細表影本、江火旺匯款單據等，及被告上開帳戶存款交易明
    細表等在卷可憑，另有被害人陳俊達之報案紀錄表在卷可稽
    ，故被告上開自白與事實相符，其上開犯行，事證明確，應
    均可認定。
三、被告行為後，刑法業於94年2 月2 日修正公布，並於95 年7
    月1 日施行。按行為後法律有變更者，適用行為時之法律，
    但行為後之法律有利於行為人者，適用最有利於行為人之法
    律，修正後刑法第2 條第1 項定有明文。而該條係規範行為
    後法律變更所生新舊法律比較適用之準據法，是刑法第2 條
    本身雖經修正，但該條文既屬適用法律之準據法，本身尚無
    比較新舊法之問題，應逕適用裁判時之刑法第2 條規定以決
    定適用之刑罰法律。另於比較時應就罪刑有關之共犯、未遂
    犯、想像競合犯、牽連犯、連續犯、結合犯，以及累犯加重
    、自首減輕暨其他法定加減原因（如身分加減）與加減比例
    等一切情形，本於統一性及整體性原則，綜其全部罪刑之結
    果而為比較（最高法院95年5 月23日刑事庭第8 次會議決議
    參照）。經查，關於法定刑罰金刑部分，刑法分則編各罪所
    定罰金之貨幣單位原為銀元，且依修正前刑法第33條第5 款
    規定，罰金刑為1 銀元以上，而有關罰金倍數之調整及銀元
    與新臺幣之折算標準，則定有「罰金罰鍰提高標準條例」及
    「現行法規所定貨幣單位折算新臺幣條例」，除罰金以1 銀
    元折算3 元新臺幣外，並將72年6 月26日以前修正之刑法部
    分條文罰金數額提高2 至10倍，其後修正者則不再提高倍數
    ；嗣修正後刑法第33條第5 款則將罰金刑提高為新臺幣1,00
    0 元以上，並以百元計算之，且因刑法第33條第5 款所定罰
    金貨幣單位既已改為新臺幣，刑法分則編各罪所定罰金之貨
    幣單位亦應配合修正為新臺幣，且考量刑法修正施行後，不
    再適用「現行法規所定貨幣單位折算新臺幣條例」，為使刑
    法分則編各罪所定罰金之最高數額與刑法修正前趨於一致，
    爰增訂刑法施行法第1 條之1 規定，將刑法分則編各罪所定
    罰金之貨幣單位均改為新臺幣，並將72年6 月26日以前修正
    之刑法部分條文罰金數額提高為30倍，其後新增或修正者則
    提高為3 倍。是以刑法分則編各罪所定罰金刑之最高數額，
    於上開規定修正後仍屬一致，並無不同；但關於刑法第33條
    第5 款所規定罰金刑之最低數額，修正前為銀元1 元即新臺
    幣3 元以上，因修正後已提高為新臺幣1,000 元以上，自以
    修正前之規定對被告較為有利。經比較前述法律變更之結果
    後，因修正後之規定並未對被告更為有利，依據刑法第2 條
    第1 項前段，應一體適用修正前刑法之規定。
四、按刑法上之幫助犯，係對於犯罪與正犯有共同之認識，而以
    幫助之意思，對於正犯資以助力，而未參與實施犯罪之行為
    者而言（最高法院75年度台上字第1509號、84年度台上字第
    5998號、88年度台上字第1270號判決意旨參照）。被告提供
    其所有之銀行帳戶資料予他人為上開詐欺取財及恐嚇取財犯
    行使用，雖並未參與犯罪之構成要件行為，然其係以幫助他
    人犯罪之意思，實施上開犯罪構成要件以外之行為，應依刑
    法第30條第1 項論以幫助犯。核被告所為，係犯刑法第30條
    第1 項、第339 條第1 項之幫助詐欺取財罪，及同法第30條
    第1 項、第346 條第1 項之幫助恐嚇取財罪。被告所犯上開
    2 罪，雖均係基於幫助他人為財產犯罪而為，惟被告係先後
    2 次，分別交付不同帳戶資料供他人使用，其應係基於不同
    犯意而為之2 次幫助犯行，應分論併罰。被告犯上開2 罪均
    係幫助犯，爰均依刑法第30條第2 項規定按正犯之刑減輕之
    。
五、原審認被告上開2 犯罪事證明確，而分別予以依法論科，固
    非無見；惟查：(1)被告於93年3 月5 日交付其大眾銀行帳戶
    資料之幫助犯行，所為係幫助犯詐欺取財罪，業如上述，原
    審認係犯幫助恐嚇取財罪，尚有違誤；(2)刑法第346 條第1
    項之恐嚇取財罪，其法定本刑為6 月以上5 年以下有期徒刑
    ，得併科1 千元以下罰金，依該規定，並不得科以拘役刑，
    原審就被告於93年7 月21日交付其中國信託銀行帳戶資料之
    幫助犯行，認係幫助犯恐嚇取財罪，但就此部分判處被告拘
    役20日，於法亦有違誤。檢察官上訴認原審認被告幫助犯恐
    嚇取財罪，而處拘役刑，有判決違背法令之疏誤，而指摘原
    審判決不當，為有理由，原審判決又有上開違誤，故均應由
    本院予以撤銷改判。
六、爰審酌被告提供帳戶供實行財產犯罪者獲取財物，除造成被
    害人因而受有損失外，並致使國家追訴犯罪困難，容易鼓勵
    犯罪，行為實有可議之處，惟並無前科犯行，素行尚可，犯
    後又及時坦承犯行，態度良好，復參以本件被害人所受損害
    之金額等一切情狀，分別判處如主文第2 項所示之刑，以資
    懲儆。又關於易科罰金折算標準部分，被告行為時之修正前
    刑法第41條第1 項前段規定：「犯最重本刑為5 年以下有期
    徒刑以下之刑之罪，而受6 個月以下有期徒刑或拘役之宣告
    ，因身體、教育、職業、家庭之關係或其他正當事由，執行
    顯有困難者，得以1 元以上3 元以下折算1 日，易科罰金。
    」，而被告行為時之易科罰金折算標準，即修正前罰金罰鍰
    提高標準條例第2 條前段規定（現已刪除），就其原定數額
    提高為1 百倍折算1 日，即以銀元3 百元（即新臺幣9 百元
    ）折算為1 日。惟現行刑法第41條第1 項前段則規定：「犯
    最重本刑為5 年以下有期徒刑以下之刑之罪，而受6 個月以
    下有期徒刑或拘役之宣告者，得以新臺幣1 千元、2 千元或
    3 千元折算1 日，易科罰金。」，比較修正前、後之易科罰
    金折算標準，以修正前刑法之規定，較有利於被告，而依修
    正前刑法第41條第1 項前段規定，就被告上開拘役及有期徒
    刑部分，分別諭知易科罰金之折算標準。
七、又被告犯罪後，中華民國九十六年罪犯減刑條例業於96年6
    月15日公佈，並於96年7 月16日起施行，而被告上開所犯2
    罪固均於96年4 月24日之前，且所犯之罪核與該條例第2 條
    第1 項之規定相符，復無同條例第3 條不得減刑之除外情事
    存在，惟按本條例施行前，經通緝而未於96年12月31日以前
    自動歸案接受偵查、審判或執行者，不得依本條例減刑，中
    華民國九十六年罪犯減刑條例第5 條定有明文。查被告前因
    本案經臺灣屏東地方法院檢察署檢察官依法傳喚、拘提未到
    ，而於94年1 月5 日以96年屏檢昇偵篤緝字第9 號發布通緝
    ，嗣經屏東縣警察局屏東分局警員於98年7 月5 日緝獲等情
    ，有上開通緝書、該局通緝案件報告書各1 份在卷可稽（見
    偵字第260 號卷第2 頁、偵字第4595號卷第23頁），是被告
    於中華民國九十六年罪犯減刑條例施行前經通緝，而未於96
    年12月31日以前自動歸案接受審判，依中華民國96年罪犯減
    刑條例第5 條規定，自無從予以減刑，附此敘明。
據上論結，應依依刑事訴訟法第455 條之1 第1 項、第3 項、第
369 條第1 項前段、第364 條、第299 條第1 項前段、第273 條
之1 第1 項，刑法第2 條第1 項前段、第339 條第1 項、第346
條第1 項、第30條第2 項、第51條第10款、修正前刑法第41條第
1 項前段，刑法施行法第1 條之1 ，刪除前罰金罰鍰提高標準條
例第2 條，判決如主文。
本案經檢察官潘國威到庭執行職務。
中    華    民    國    99    年    1     月    7     日
                  刑事第三庭    審判長法  官  邱明弘
                                      法  官  陳怡先
                                      法  官  李珮妤
以上正本證明與原本無異。
不得上訴。
中    華    民    國    99    年    1     月    7     日
                                      書記官  史安琪
附錄本案論罪科刑法條：
中華民國刑法第339 條第1項：
意圖為自己或第三人不法之所有，以詐術使人將本人或第三人之
物交付者，處5 年以下有期徒刑、拘役或科或併科1 千元以下罰
金。
中華民國刑法第346條第1項：
意圖為自己或第三人不法之所有，以恐嚇使人將本人或第三人之
物交付者，處6 月以上5 年以下有期徒刑，得併科1 千元以下罰
金。

司法院資訊處製作；財團法人民間司法改革基金會備份。
